最高法院刑事判決　　　　　　　　　　　　　　　九十一年度台上字第五七六九號
　　上　訴　人　甲○○
　　選任辯護人　林富村律師
右上訴人因偽造文書案件，不服台灣高等法院中華民國八十九年五月三十日第二審判
決（八十九年度上訴字第四二八號，起訴案號：台灣台北地方法院檢察署八十七年度
偵字第二四三四三號），提起上訴，本院判決如左：
    主  文
原判決撤銷，發回台灣高等法院。
    理  由
本件原判決認定：上訴人甲○○（為未上市股票之中盤商）曾於民國八十四年間犯偽
造文書罪，經台灣板橋地方法院於八十七年七月三十日判處有期徒刑三月，緩刑二年
確定。又明知大華證券股份有限公司（下稱大華證券公司）代為承銷華碩電子股份有
限公司（下稱華碩公司）之增資股票時，大華證券公司內部規定華碩公司於八十五年
度（遭他人）以人頭戶中籤之問題股票三十二份（即三十二戶）詳如原判決附表所示
（每戶均為六千二百五十股，約值新台幣四千八百萬元），於領取時，應檢具身分證
等證件，並經大華證券公司股務出納課及經理級以上人員之核可，始可發放。上訴人
竟與該公司前總經理張立秋（尚未起訴），共同基於為第三人不法利益之犯意聯絡，
於八十七年八月間，在大華證券公司內，教唆原任職於該公司擔任股務科助理業務員
之蕭邦陵（業經判處有期徒刑十月，緩刑二年確定），當一名不詳姓名年約二十餘歲
之女子，於八十七年八月三十一日下午一時許，持假冒「梁淑英」、「吳媄如」、「
許淙渠」為股票代領人名義之偽造中籤股票領取單（已蓋有偽造代領人印文），至大
華證券公司領取股票時，未予審核身分證、印鑑章、中籤通知書、繳款單等相關文件
，即在該三十二件偽造之領取單上蓋用經辦章，據以行使，交由不知情之馬君廷（工
讀生）至金庫拿取股票。（因馬君廷遍尋不著）蕭邦陵乃於同日下午二時許，撥打上
訴人之000000000號行動電話，詢問股票放置之位置，上訴人旋於同日下午
二時二十分許，回電告知正確位置後，再由蕭邦陵至金庫內囑馬君廷取得股票。蕭邦
陵明知裝置股票之紙袋上寫有「不得發放」字樣，仍於同日下午三時許，違背任務將
之交付給該不詳姓名女子，足以生損害於各該中籤人及大華證券公司。嗣蕭邦陵將股
票領取單交由出納課之林鈺玲歸檔時，林鈺玲發現該股票領取單未依層級核准，而僅
蓋有蕭邦陵之經辦章，遂層報上級處理，並由大華證券公司辦理股票掛失等情。因而
撤銷第一審關於上訴人部分之判決，依想像競合犯改判論處上訴人共同教唆行使偽造
私文書，足以生損害於他人罪刑，固非無見。
惟查：(一)刑法第二十八條之共同正犯，以二人以上共同實施犯罪行為為條件，教唆犯
則係教唆他人實施犯罪行為，與共同實施之正犯有別，二人以上共同教唆，雖應就教
唆行為共同負責，仍不適用第二十八條之規定（本院二十五年上字第六六一六號、七
十三年臺上字第二六一六號判例參照）。原判決認定，上訴人與張立秋在大華證券公
司內，教唆蕭邦陵犯罪，如果無訛，縱使上訴人應就教唆行為負責，仍無適用刑法第
二十八條規定之餘地，原判決主文諭知上訴人「共同教唆」行使偽造私文書字樣，並
於結論欄引用刑法第二十八條，即有違誤。(二)所謂行使偽造文書，乃依文書之用法，
以之充作真正文書而加以使用之意，故必須行為人就所偽造文書之內容向他方有所主
張，始足當之（本院二十六年滬上字第二三號、四十七年臺上字第一○四八號、七十
二年臺上字第四七○九號判例參照）。依原判決認定之事實，係指不詳姓名女子，持
偽造之股票領取單，向大華證券公司行使，就該偽造文書之內容有所主張，假冒為股
票代領人，表示欲領取股票。而蕭邦陵為大華證券公司之職員，為大華證券公司處理
事務，於該不詳姓名女子行使偽造之私文書欲領取股票時，違背其任務予以配合，未
予審核身分證等文件，亦未層送上級核准，擅自讓該女子領走股票。以上情形如果無
訛，則行使偽造私文書主張權利者，為該不詳姓名女子；蕭邦陵係為大華證券公司收
受該文書之職員，上訴人縱有教唆蕭邦陵犯罪，能否謂為教唆蕭邦陵行使偽造私文書
？即有研求餘地，原審未予究明，即遽行判決，亦嫌速斷。(三)教唆他人犯罪後，又進
而實施犯罪行為者，其教唆行為已為實施行為所吸收，應論以實施正犯（本院二十二
年上字第六八一號判例參照）。原判決事實認定：上訴人與張立秋共同基於為第三人
不法利益之犯意聯絡，在大華證券公司內，教唆蕭邦陵，當一名不詳姓名女子，持偽
造之股票領取單，前來領取華碩公司之股票時，不予審核身分證等文件，並命工讀生
馬君廷至金庫拿取股票，嗣因馬君廷遍尋不著，蕭邦陵乃撥打上訴人之行動電話，詢
問股票放置之位置，經上訴人回電告知正確位置後，再由蕭邦陵至金庫內囑馬君廷取
得股票，交付予該不詳姓名女子，如果無訛。則上訴人於教唆他人犯罪後，已進而參
與實施犯罪行為，其教唆行為已為實施行為所吸收，原判決仍論以教唆犯，亦有未合
。原判決既有違誤，應認有撤銷發回更審之原因。又(1)依卷內資料，原判決所認定偽
造之股票領取單上，併有原股東之「代領中籤股票委託書」，同時蓋有股東之印章（
見偵字第二四三四三號卷第三十至六十一頁），此部分是否亦屬偽造？案經發回，併
予查明（按：倘經股東合法授權，似無偽造領取單之必要）。(2)上訴人前於八十四年
間因涉嫌偽造文書案件，經台灣板橋地方法院判處有期徒刑三月，緩刑二年，嗣於上
訴後，業經台灣高等法院於八十八年二月九日以八十七年度上訴字第四一三二號刑事
判決，改判無罪確定，有「台灣高等法院被告全國前案紀錄表」在卷可稽（見原審卷
第十二頁）。原判決誤認為該案已判處有期徒刑三月，緩刑二年確定，並據為撤銷第
一審判決之原因（見原判決第五至六面，理由六），亦與卷證不符，併此指明。
據上論結，應依刑事訴訟法第三百九十七條、第四百零一條，判決如主文。
中      華      民      國    九十一    年      十      月     十六     日
                              最高法院刑事第十一庭
                                  審判長法官  呂  潮  澤
                                        法官  白  文  漳
                                        法官  陳  世  雄
                                        法官  孫  增  同
                                        法官  黃  正  興
      右正本證明與原本無異
                                              書  記  官
中      華      民      國    九十一    年      十      月    二十二    日
